【裁判字號】    99,交抗,1158
【裁判日期】    990524
【裁判案由】    違反道路交通管理處罰條例
【裁判全文】
臺灣高等法院交通事件裁定            99年度交抗字第1158號
抗 告 人即
原處分機關  臺北市交通事件裁決所
代  表  人  林文淵
受 處分 人  和潤企業股份有限公司
代  表  人  乙○○
代  理  人  甲○○
上列抗告人因受處分人違反道路交通管理處罰條例案件，不服臺
灣臺北地方法院99年度交聲字第218號，中華民國99年4月16日裁
定，提起抗告，本院裁定如下：
    主   文
抗告駁回。
    理   由
一、原處分意旨略以：受處分人和潤企業股份有限公司（以下簡
    稱和潤公司）所有8569－PP號車於民國（下同）98年5月8日
    上午6時5分許，在國道三號北上84公里，因駕駛人張國佐行
    車速度超過規定之最高時速60公里以上，被內政部警政署國
    道公路警察局第六警察隊舉發在案，除處罰違規駕駛外，依
    道路交通管理處罰條例第43條第4 項規定，對於8569－PP號
    車所有人和潤公司裁處吊扣上開汽車牌照3個月在案。
二、原裁定意旨略以：依道路交通管理處罰條例第43條第4 項之
    規定，僅明文處罰汽車駕駛人，且同條例亦無其他規定在此
    情形得對汽車所有人予以併罰，再參諸行政罰法第4 條之處
    罰法定原則，是行政機關自不得逾越法律之規定，對汽車所
    有人為吊扣該汽車牌照3 個月之處分。是以本件受處分人和
    潤公司既非違規之汽車駕駛人，原處分機關自不得以法律所
    無之規定，對受處分人和潤公司作成限制或剝奪其自由或權
    利之處分。則原處分機關以受處分人和潤公司為前揭車牌號
    碼車輛之汽車所有人即依道路交通管理處罰條例第43條第 4
    項規定，裁罰受處分人和潤公司吊扣汽車牌照3 個月之處分
    ，即有未洽，受處分人和潤公司提起本件聲明異議，為有理
    由，原審因而將原處分撤銷，諭知受處分人和潤公司不罰，
    經核並無不合。
三、抗告意旨略以：依道路交通管理處罰條例第43條第4 項規定
    ，汽車駕駛人有第1項第1款、第2 款或前項行為者，並吊扣
    該汽車牌照3個月。道路交通管理處罰條例第85條第2項亦規
    定：本條例之處罰，其為吊扣或吊銷車輛牌照者，不因處分
    後該車輛所有權移轉、質押、租賃他人或租賃關係終止而免
    於執行。故舉發機關依上開規定分別製單舉發汽車超速駕駛
    行為，暨汽車所有人提供駕駛人駕車逾最高時速60公里以上
    之行為，並無違誤。其中超速行駛部分固可歸責於駕駛人，
    惟有關吊扣汽車牌照3 個月之處分係處分汽車所有人行為，
    不因是否可歸責駕駛人或因租賃關係而免於執行，為此提起
    抗告云云。
四、經查：
  (一)8569－PP號小客車係受處分人和潤公司所有，98年1 月17日
    ，和潤公司與州巧科技股份有限公司（以下簡稱州巧公司）
    簽訂車輛租賃契約，州巧公司向和潤公司承租8569－PP號自
    用小客車，租期1年，自98年2月1日起至99年1月31日止，州
    巧公司則將該車交予張國佐使用；於98年5月8日上午6時5分
    許，張國佐駕駛8569－PP號自用小客車行經國道三號公路（
    福爾摩沙高速公路）北上84公里（新竹縣關西至竹林路段）
    速限110 公里路段，為在該處執行定點測速舉發超速勤務之
    內政部警政署國道公路警察局第六警察隊警員曾源旺持雷射
    測速儀測得該車行車速度時速178 公里，超速68公里，而被
    攔停，經警員曾源旺上前告知駕駛張國佐駕車超速違規，張
    國佐雖提出駕駛執照、8569－PP號小客車行車執照供警檢視
    填寫資料，惟以需趕赴比賽為由，未待警察填製舉發違反道
    路交通管理事件通知單及簽收，即先行離開，舉發機關國道
    公路警察局第六警察隊，除填製舉發違反道路交通管理事件
    通知單舉發駕駛張國佐「危險駕駛、超速60公里以上」，寄
    送予駕駛張國佐，因該車所有人為受處分人和潤公司，亦依
    道路交通管理處罰條例第43條第4 項規定，填製舉發違反道
    路交通管理事件通知單寄送予受處分人，舉發該公司之車輛
    交通違規，受處分人提出陳述，經原處分機關調查結果，仍
    認受處分人之車輛確有前開違規事實，依道路交通管理處罰
    條例第43條第4 項規定，裁處受處分人和潤公司，吊扣該公
    司所有8569－PP 號自用小客車車牌3個月，受處分人於收受
    該裁決書後於期限內提起異議各情，已據受處分人和潤公司
    之代理人甲○○、證人陳士勇、曾源旺、張國佐於98年12月
    月25日臺灣板橋地方法院98年度交聲字第4309號案調查時證
    述甚詳，並有內政部警政署國道公路警察局公警局交字第Z0
    0000000 號舉發違反道路交通管理事件通知單、內政部警政
    署國道公路警察局第六警察隊98年10月12日公警六交字第09
    70671398號書函、台北市交通事件裁決所北市裁罰字第裁22
    -Z00000000號違反道路交通管理事件裁決書、送達證書、台
    北市交通事件裁決所交通違規案件陳述單、聲明異議狀、85
    69－PP號租賃小客車行車執照、車輛租賃契約等附卷可稽（
    見臺灣板橋地方法院98年度交聲字第4309號卷第3至6頁、第
    9 至10頁、第14至15頁、第20至21頁、第42至46頁）。職是
    ，本件違規汽車之所有人與汽車駕駛人，並非同一人。
  (二)按違反行政法上義務之處罰，以行為時之法律或自治條例有
    明文規定者為限，行政罰法第4 條定有明文。是行政機關應
    依法律而為行政行為，就對人民自由權利所為之限制須有法
    律或經法律授權行政機關訂定之法規命令明文規定，始得為
    之，此為民主法治國家之基本原則。故對於違反社會性程度
    輕微之行為，處以罰鍰、沒入或其他種類行政罰，雖較諸對
    侵害國家、社會、個人法益等科以刑罰之行為情節輕微。惟
    本質上亦屬對於人民自由或權利之不利處分，其應適用處罰
    法定主義，自無不同。為使行為人對其行為有所認識，進而
    擔負其在法律上應有之責任，自應以其違反行政法上義務行
    為時之法律或經法律授權行政機關訂定之法規命令有明文規
    定者為限（參照行政罰法第4條立法理由）。
  (三)而道路交通管理處罰條例第43條第1項第2款、第4 項規定：
    汽車駕駛人有第1項第1款、第2 款或前項行為者，並吊扣該
    汽車牌照3 個月。該規定之目的是在預防具有高度危險駕駛
    之行為人避免再犯，危及其他用路人的生命、身體、財產所
    為之加重處罰。從而，汽車駕駛人與汽車所有人並非同一人
    ，汽車駕駛人違反上開規定，對汽車所有人裁處上開吊扣汽
    車牌照3 個月之處罰，並不能達預防具有高度危險駕駛行為
    再犯之目的。因此，自無對非駕駛人之汽車所有人裁處「吊
    扣汽車車牌照3 個月」之必要。而且，道路交通管理處罰條
    例第43條第1項第2款、第4 項之規定，其條文前後連貫，並
    承接同條第1項處罰汽車駕駛人罰鍰之規定，足見本條第4項
    規定意旨係在處罰汽車駕駛人，立法者顯無意規定在此情形
    ，即得將該處罰轉嫁予汽車所有人。
  (四)再者，審視道路交通管理處罰條例之其他有關將處罰轉嫁予
    汽車所有人之規定。例如，第34條後段規定：如應歸責於汽
    車所有人者，得吊扣其汽車牌照3個月。第35條第6項規定：
    汽車所有人，明知汽車駕駛人有第1 項各款情形，而不予禁
    止駕駛者，依第1項規定之罰鍰處罰，並吊扣該汽車牌照1個
    月。第62條第5項規定：第1項及前項肇事逃逸案件，經通知
    汽車所有人到場說明，無故不到場說明，或不提供汽車駕駛
    人相關資料者，吊扣該汽車牌照1個月至3個月。均有明定以
    汽車所有人未善盡查證、管理責任或不履行一定義務之可歸
    責於汽車所有人之事由。道路交通管理處罰條例第43條第 1
    項第2款、第4項之規定，則未規定汽車所有人之可歸責事由
    ，由此益徵該條項之規定並非將處罰轉嫁予汽車所有人。從
    而，道路交通管理處罰條例第43條第4 項之規定，僅明文處
    罰汽車駕駛人，且同條例亦無其他規定在此情形得對汽車所
    有人予以併罰，再參諸行政罰法第4 條之處罰法定原則，行
    政機關自不得逾越法律之規定，對汽車所有人為吊扣該汽車
    牌照3 個月之處分。申言之，本件原處分機關移送書意見認
    道路交通管理處罰條例第43條第4 項未明文規定僅限制處分
    汽車駕駛人所屬之車輛牌照，而係針對駕駛人駕駛之車輛即
    違規車輛所有人明文規定為吊扣牌照對象云云，顯係誤會，
    即無可採。
  (五)觀諸道路交通管理處罰條例第85條第1 項規定：本條例關於
    車輛所有人之處罰，如應歸責於運送人、租用人或使用人，
    亦適用之。第2 項規定：本條例關於車輛所有人之處罰，如
    應歸責於車輛駕駛人者，處罰車輛駕駛人。第3 項規定：本
    條例關於車輛駕駛人之處罰，如應歸責於車輛所有人者，處
    罰車輛所有人。可知該等規定均以應歸責之人為處罰之對象
    ，並非以形式上應處罰之汽車所有人或駕駛人為處罰對象。
    職是，本件受處分人將系爭車輛交予他人使用，他人違規超
    速行駛，不能令非駕駛人之受處分人負責，即處罰吊扣其汽
    車牌照。
  (六)至於道路交通管理處罰條例第85條第2 項雖規定：本條例之
    處罰，其為吊扣或吊銷車輛牌照者，不因處分後該車輛所有
    權移轉、質押、租賃他人或租賃關係終止而免於執行。然其
    立法目的係在防止汽車行駛違規後，本應歸責而受處罰之人
    ，以移轉該車所有權、質押、出租、終止租賃等方法，逃避
    處罰。其與道路交通管理處罰條例第43條第4 項立法目的，
    在於預防具有高度危險駕駛之行為人再犯，致危及其他用路
    人之生命、身體、財產所為之加重處罰不同，自不能適用於
    原即不應歸責之本件受處分人，要屬當然。是抗告人上開所
    指，尚有誤會，要無足採。
五、綜上所述，本件受處分人非違規之汽車駕駛人，原處分機關
    自不得以法律所無之規定，對其作成限制或剝奪其自由或權
    利之處分。原審以原處分機關以受處分人為前揭車牌號碼車
    輛之汽車所有人，即依道路交通管理處罰條例第43條第4 項
    、違反道路交通管理事件統一裁罰基準及其處理細則第41條
    、第43條、第44條與第67條等規定，裁罰受處分人吊扣汽車
    牌照3 個月之處分，尚有未洽，因認受處分人提起本件聲明
    異議，為有理由，予以撤銷原處分，並諭知受處分人不罰其
    認事用法，並無不當。原處分機關提起抗告，以上揭理由指
    摘原裁定不當，難認有據，應予駁回。
據上論斷，應依道路交通管理處罰條例第89條，道路交通案件處
理辦法第26條，刑事訴訟法第412條，裁定如主文。
中    華    民    國    99    年    5     月    24    日
                  刑事第三庭  審判長法  官  陳博志
                                    法  官  陳德民
                                    法  官  劉興浪
以上正本證明與原本無異。
不得再抗告。
                                    書記官  王詩涵
中    華    民    國    99    年    5     月    24    日

司法院資訊處製作；財團法人民間司法改革基金會備份。
